臺灣宜蘭地方法院刑事判決
111年度軍侵訴字第2號
公  訴  人  臺灣宜蘭地方檢察署檢察官
被      告  潘德順


選任辯護人  陳士綱律師
            許書豪律師
            張秉鈞律師
上列被告因妨害性自主罪案件，經檢察官提起公訴（110年度軍
偵字第58號），本院判決如下：
    主  文
戊○○犯對於因公務關係受自己監督之人，利用權勢為猥褻罪，處
有期徒刑伍月，如易科罰金，以新臺幣壹仟元折算壹日。
    事  實
戊○○於民國106年4月1日起至111年2月1日止，任職於陸軍步兵
  第153旅（服役之營、連暨營區地址均詳卷），擔任上士班長
  ，負責役男之教育訓練，並於110年7月3日、4日為留守值星官
  ，對於留守官兵具有監督之權；另A男（卷內代號甲1，真實姓
  名年籍詳卷）自110年3月23日起至110年7月13日止，服役於同
  一單位擔任軍事訓練役訓員。A男前因攜帶違禁品藍芽耳機而
  於110年7月3日、4日遭禁假2日，詎戊○○明知A男遭禁假期間，
  其因公務對A男有監督之權，竟於110年7月4日凌晨1時許，趁
  與A男同寢一室時，利用職務上長官部屬權勢關係，基於猥褻
  犯意，先以交換自己秘密之方式取得A男同意替A男按摩，戊○○
  自A男胯下部位開始按摩，按摩至A男鼠蹊部時，再以按摩之最
  後步驟需勃起射精為由，要求A男脫下內褲並勃起，此已超出A
  男理解並同意戊○○為其按摩之範圍，A男遂明確向戊○○表示：
  「我希望不要這樣子」、「我真的沒有辦法勃起」、「我可能
  沒有辦法做這件事，我也無法勃起」等語拒絕，戊○○便以副排
  長之長官語氣向A男稱：「這件事情出了這個房間之後就不會
  有人知道了」、「這個是我們兩個的秘密，我們現在是好朋友
  」、「副排做事情就要做到底，沒有做到底的話，心裡會難以
  抒發」、「你已經跳到這個甕裡」等語，使A男畏懼戊○○權勢
  而隱忍屈從，又因過程中A男無法勃起，戊○○即要求A男拿手機
  看A片，戊○○並同時以右手為A男打手槍（即撫摸套弄男子生殖
  器之行為），A男因不願戊○○繼續碰觸其生殖器，向戊○○稱要
  自己來，戊○○即跟A男說：「等你差不多6、7分的時候，或是7
  、8分的時候再給我」，A男為儘速結束此事而射精時，戊○○左
  手接住A男之精液，右手握住A男之生殖器詢問A男：「你可不
  可以再一次」，A男表示拒絕，戊○○又說：「要不然明天再做
  」等語。迄當日中午用餐完畢，戊○○見A男要回2樓寢室休息，
  即要求A男至3樓幹部寢室繼續前揭猥褻行為，A男因感到害怕
  而拒絕戊○○之要求。嗣A男於同月5日部隊收假時，向甫收假之
  鄰兵黃○、劉○○訴說上情，黃○即陪同A男向連長丙○○反映，而
  查獲上情。
案經宜蘭憲兵隊移送臺灣宜蘭地方檢察署檢察官偵查起訴。
    理  由
壹、程序部分
按現役軍人非戰時犯陸海空軍刑法第44條至第46條及第76條第1
  項之罪者，依刑事訴訟法追訴、處罰，軍事審判法第1條第2項
  第1款定有明文。經查，本件被告戊○○於行為時為現役軍人，
  有個人兵籍資料查詢結果1紙在卷可核（見軍偵卷第64頁），
  被訴刑法第228條第2項之罪，屬陸海空軍刑法第76條第1項第7
  款所規定刑法妨害性自主罪章之罪，又本案犯罪時間非戰時，
  依前揭法條規定，自應依刑事訴訟法規定追訴、處罰，本院自
  有審判權，核先敘明。
證據能力：
㈠按被告以外之人於審判外之言詞或書面陳述，除法律有規定者
  外，不得作為證據，刑事訴訟法第159條第1項定有明文。證人
  A男、丙○○於警詢之陳述，均屬被告以外之人於審判外之陳述
  ，俱為傳聞證據，並經被告之辯護人於本院準備程序及審理時
  否認前開證據資料之證據能力（見本院卷第82、387頁），而
  公訴人未特予證明（自由證明）該等於警詢時之陳述具有較可
  信之特別情況，是依前揭法條規定，上開證人A男、丙○○於警
  詢之陳述，均無證據能力。
㈡被告以外之人於偵查中向檢察官所為陳述，除顯有不可信之情
  況者外，得為證據，刑事訴訟法第159條之1第2項定有明文，
  故被告以外之人於偵查中已具結之證述，除反對該項陳述得具
  有證據能力之一方，已釋明「顯有不可信之情況」之理由外，
  應認有證據能力。本件被告之辯護人於本院審理時雖否認證人
  A男於偵查中陳述之證據能力（見本院卷第377至378頁），惟
  證人A男於偵查中具結後向檢察官所為證述，係經檢察官諭知
  具結之義務及偽證之處罰並命朗讀結文具結擔保其證言之真實
  性後，以證人身分，於檢察官面前完整、連續陳述其親身經歷
  ，此有卷附上開偵訊筆錄及證人結文1紙在卷可稽（見軍偵卷
  第32至34頁），亦無證據顯示係遭受強暴、脅迫、詐欺、利誘
  等外力干擾情形，或在影響其心理狀況致妨礙其自由陳述等顯
  不可信之情況；而被告及辯護人復未釋明上開證述有何顯不可
  信之情況，僅泛稱A男於偵審中對於本案之關鍵證述有所出入
  ，A男偵查中之證述無特信性，應無證據能力等語（見本院卷
  第377至378頁），然證人偵審前後縱證述不一，其證述之憑信
  性如何，要屬證據證明力之判斷，與證據能力無涉，是應認證
  人A男於偵查中之證述有證據能力。
㈢卷附之成人保護案件通報表係通報人於執行職務時，知有疑似
  性侵害犯罪情事，依性侵害犯罪防治法第8條第1項之規定通報
  所製作之紀錄文書，復無證據顯示該通報表存有詐偽或虛飾之
  情事，即核無刑事訴訟法第159 條之4 第2款所定顯有不可信
  之特別情況，應有證據能力。至卷附之陸軍第六軍團指揮部法
  紀調查結案報告，係屬報告人於審判外之書面陳述，其中關於
  案情之摘要、查證情形及結論等記載，係記載人員憑藉在審判
  外詢問當事人及相關證人而得之訊息，再將其聽聞內容記載於
  上開書面內，此部分內容非出於記載人員就個案之直接觀察或
  以個人實際經驗為基礎之證述，自屬傳聞證據，應無證據能力
  。
㈣又本案認定事實之其餘非供述證據，並無證據證明係公務員違
  背法定程序所取得，依同法第158條之4反面解釋，亦均有證據
  能力。
貳、實體部分
認定犯罪事實所憑之證據及理由：訊據被告固坦承有於事實欄
  所載之時間與A男同寢一室，替A男按摩，並有碰觸到A男生殖
  器等事實，惟矢口否認有何利用權勢猥褻之犯行，辯稱：係A
  男要求伊為A男按摩，按摩過程中伊有再三跟A男確認意願云云
  ，被告辯護人則以：被告對A男之按摩行為雖有碰觸A男之生殖
  器，然係徵得A男同意，被告與A男係以朋友關係相處，A男可
  預見按摩會觸碰到私密處，A男之同意並未受權勢影響，而係
  經被告說服後依自己內心評估、猜測，出於真摯性的同意，另
  本案被告是否有要求A男為打手槍之猥褻行為亦有不明云云為
  被告辯護。經查：
㈠按刑法第228 條第2項之利用權勢猥褻罪，係以行為人與被猥褻
  人有該條所定之監督與服從之關係，行為人對於服從其監督之
  人，利用監督之權勢，實施猥褻，而被猥褻之人處於權勢之下
  ，有不得不服從之勢者，方可構成；於行為人與被害人有該條
  所定之監督與服從之關係，被害人雖同意該行為，無非礙於上
  揭監督與服從之關係而隱忍曲從，其性自主意思決定仍受一定
  程度之壓抑，故獨立列為另一性侵害犯罪類型，換言之，被害
  人處於行為人權勢之下，而隱忍屈從，然被害人屈從於行為人
  之猥褻，並未已違背其意願之程度，始克當之，若行為人利用
  其權勢，且以使被害人喪失自由意思或其他違反其意願之方法
  行為，則仍應依強制猥褻論罪（最高法院33年度上字第262號
  、98年度台上字第3312號、99年度台上字第 3470號判決意旨
  參照）。
㈡被告於106年4月1日起至111年2月1日止，任職於前開單位擔任
  上士班長，A男自110年3月23日起至110年7月13日止，服役於
  同一單位擔任軍事訓練役訓員，而被告對A男於110年7月3日、
  4日因攜帶藍芽耳機之違禁品實施禁假留守該連期間，對A男有
  監督之權，且其2人於夜間就寢同寢一室時，被告有替A男按摩
  等事實，業據被告於陸軍第六軍團指揮部憲兵隊調查中、偵查
  及本院審理時均供承在卷（見本院卷第123至135頁、第375至3
  90頁、軍偵卷第40至41頁背面），核與A男於偵查及本院審理
  時之證述情節相符（見本院卷第215至254頁、軍偵卷第32至33
  頁背面），此部分事實首堪認定。
㈢而被告利用權勢對A男為猥褻行為乙節，業經A男於偵查及本院
  審理時明確證稱：110年7月4日凌晨1時許，被告幫我按摩到鼠
  蹊部之後，就叫我把內褲脫下來，說要邊按摩邊打手槍讓我更
  舒服，我當時意識到不對勁，就明確的向被告表示：「我希望
  不要這樣子」、「我真的沒有辦法勃起」、「我可能沒有辦法
  做這件事，我也無法勃起」等語拒絕，但被告此時就以副排長
  之語氣說：「這件事情出了這個房間之後就不會有人知道了」
  、「這個是我們兩個的秘密，我們現在是好朋友」、「副排做
  事情就要做到底，沒有做到底的話，心裡會難以抒發」、「你
  已經跳到這個甕裡」等語，讓我感到非常害怕而無法拒絕，所
  以我才答應要去拿手機看A片勃起，之後被告在幫我打手槍的
  過程中，我感到非常不舒服也無法勃起，我不斷的思考要怎麼
  處理這件事，我想到的辦法就是跟被告說我自己來，被告就說
  ：「等你差不多6、7分的時候，或是7、8分的時候再給我」等
  語，我為了避免被告再觸碰我的性器官，我決定在射精的前一
  刻才跟被告說，被告在我射精的時候用右手握住我的性器官，
  左手接住我的精液，之後被告用衛生紙將精液處理掉從廁所回
  來後，又問我：「你可不可以再一次」，這時候讓我更加害怕
  ，我說：「我沒辦法再這樣」，被告說：「要不然明天再來」
  ，我說：「我真的沒辦法了」，被告又說：「我如果沒有做到
  這件事情的話，心裡會很難緩解也過不去」等語情緒勒索，後
  來因為我無法入睡，被告為安撫我的情緒就跟我說：「我們是
  好朋友了，以後有這樣的事情都可以跟我講」、「你現在的心
  態是覺得你被強姦了」等語，之後被告又開始自言自語：「我
  自己不應該做這件事情」，並突然在床上對我下跪道歉：「對
  不起，我錯了」等語。同月4日中午用餐完畢後，我要回2樓寢
  室午休，被告又要我到3樓幹部寢室午休，並要我完成前一晚
  沒有完成的事情，我因為非常害怕，到了幹部寢室後有跟被告
  說不要再做這件事情。同月5日部隊收假後，我有跟鄰兵黃○、
  劉○○說這件事，黃○就跟我一起去找連長反映，之後再透過劉○○的關係找營輔導長反映這件事情等語（見本院卷第215至254
  頁、軍偵卷第32至33頁背面）。觀諸A男上揭證詞，其歷次證
  述之情節均一致相符，並無歧異，倘非其親身經歷，實難為如
  此詳盡一致之證述，且A男與被告本為長官下屬關係，A男於案
  發後不到2週即將要退伍，與被告間並無何重大仇恨怨隙，況A
  男就本案自始即未對被告提出刑事告訴或民事求償，實難認A
  男有何甘冒誣告、偽證之重責而惡意杜撰不實之事構陷被告入
  罪之動機及必要，是認A男之證述應堪採信。
㈣又妨害性自主案件，通常具有隱密性，且多係於加害人與被害
  人獨處之情況下發生，事後常有各執一詞，而難辨真偽之情形
  。倘因證據僅有被害人指訴，而不論被害人證述已具有可信性
  ，仍以無其他直接證據相佐，即認被害人證述薄弱而不可採，
  實與實體正義有違。申言之，被害人證述如具可信性且無瑕疵
  可指，縱無其他直接證據，但有其他補強證據，亦足資作為犯
  罪之積極證據。從而，判斷被害人證述是否可信且無瑕疵，即
  可探究案發後或查獲後，與被害人接觸之相關人員，渠等證詞
  內容或係聽聞被害人陳述，然亦同時存在渠等與被害人接觸互
  動之對話及感受，即屬本於個人之經歷或經驗，所為證詞即值
  作為補強被害人證述之證據。經查，連長丙○○、營輔導長丁○○
  雖未親自見聞A男上開遭猥褻之經過，然依性侵害案件通常無
  其他證人在場見聞之特性，則A男將其遭性侵害之經驗轉述他
  人得知之神情、表態，即屬判斷A男有無受害之重要佐證資料
  。而A男於事發後，先向鄰兵黃○吐露，再經黃○陪同向連長丙○○反映，並接受營輔導長丁○○之約談、輔導等節，詳述如下：
⒈證人即連長丙○○於審理時證稱：A男一開始說想要私下找我講事
  情，那時候旁邊還有一個人，A男說他不想要把這件事情讓幹
  部（即被告）知道，然後A男就私底下找我講，就說那天A男跟
  被告一起就寢的時候，被告有說要幫A男做按摩，A男說就是要
  幫他按鼠蹊部，當下被告有幫A男按，A男也接受了，後面A男
  覺得不舒服才拒絕…A男一開始有接受（按摩），後面他覺得按
  摩的部位越來越接近他的生殖器，後來就拒絕了…A男有提到說
  過了這件事情之後，他看到被告都會覺得心裡怕怕的，A男跟
  我說隔天被告還有再找A男，叫A男繼續做按摩…Ａ男跟我反應時
  的表情是感到害怕的，在跟我講的時候手有顫抖，跟我要求可
  不可以讓他抽菸…Ａ男有說怕跟被告見面，不想要跟被告有接觸
  ，想要避免開來等語（見本院卷第255至261頁）。
⒉證人即營輔導長丁○○於審理時證稱：在輔導、約談A男時，A男
  情緒比較激動，有落淚，對於這件事情的發生感到害怕、無奈
  、懊悔，A男當初在反映這件事情時，有所顧慮，害怕事後會
  遭到報復，畢竟A男在連隊還有一段役期要服役，可能會遭受
  到被告或其他連隊幹部的一些壓力或責難…A男講到當下發生的
  一些過程跟狀況時是有些焦慮，後來就有落淚的情事發生等語
  （見本院卷第263至265頁）。
⒊證人丙○○、丁○○證述關於A男之對話內容及其等所見A男之神情
  、行為表現，均係證人丙○○、丁○○親身經歷與聞之事，其等就
  該部分事實作證，本院自得採為判斷本件事實之證據；而依證
  人丙○○、丁○○證述A男於事發後之異常情緒轉變，即感到害怕
  、激動、焦慮、落淚、無奈、懊悔、手部顫抖、想要抽菸、排
  斥與被告接觸等反應，核與一般被害者之自然情緒反應相符，
  且證人丙○○、丁○○與被告無何仇恨或糾紛，自無甘冒偽證罪之
  風險，而刻意設詞陷害被告之理，證人丙○○、丁○○對於本件犯
  罪之相關事實證述情節復核與A男之證述適相一致，所言應非
  虛妄，均得作為補強A男證述之可信性。
㈤被告及辯護人雖以前詞置辯，惟查，被告要求A男脫下內褲並為
  A男打手槍，嗣因A男無法勃起射精，A男為避免被告繼續觸碰
  其生殖器，便改由自己打手槍射精等情，業如前述。再從前開
  A男於偵審中之證述可知，被告要求A男脫下內褲打手槍時，A
  男即明確拒絕，其後A男係因被告以副排長之語氣向A男說：「
  這個是我們兩個的秘密，我們現在是好朋友」、「副排做事情
  就要做到底，沒有做到底的話，心裡會難以抒發」、「你已經
  跳到這個甕裡」等語，使A男感到非常害怕，而不得不屈從隱
  忍同意被告要求打手槍之猥褻行為，佐以證人丙○○、丁○○亦於
  審理時證述，A男在反映上情時，有害怕、激動、焦慮、落淚
  、無奈、懊悔、手部顫抖、想要抽菸等情緒反應，顯見A男並
  非出於真摯性同意；而A男與被告僅為長官下屬關係，交情非
  深，加以被告當時不斷端出「副排」之姿態及語氣，A男雖無
  當場明示拒絕，惟已足令A男迫於其權勢，身心自主意思飽受
  壓力而隱忍屈從，已使A男性自主意思決定受一定程度之壓抑
  ，堪予認定，被告與辯護人前揭所辯：A男之同意並未受權勢
  影響，而係經被告說服後依自己內心評估、猜測，出於真摯性
  的同意乙節，不足為採。
㈥又被告於本院審理時亦自承：當日吃完中餐有再問A男要不要回
  寢室睡覺與按摩等語（本院卷第385頁），核與A男指訴被告於
  當日用餐完畢後，有要求A男至幹部寢室繼續前揭猥褻行為乙
  節相符，倘被告對A男所為僅係單純按摩，何來「繼續完成」
  乙事，是A男指訴被告要求A男需勃起射精以完成按摩最後一步
  驟之情節為真，被告辯護人為被告辯稱：本案被告是否有要求
  A男為打手槍之猥褻行為不明云云，亦不足採。
㈦至證人乙○○於本院審理時證稱：110年7月3日、4日是採取在營
  休假，這2天都有看到被告在修繕魚池，依其看到被告與A男互
  動的狀況，不覺得有發生階級欺壓或猥褻的行為，2人在2天的
  相處上也沒有察覺有何異狀等語（見本院卷第328至333頁），
  然性犯罪之被害人常因羞愧而不敢張揚，且不知如何面對及處
  理，亦擔心遭質問或他人投以異樣眼光，甚且被害人事後之情
  緒反應，往往也因被害人個人之心理素質而有所不同，尚難以
  證人乙○○證述A男於110年7月4日上午並無任何異狀，據此論斷
  A男並未遭受被告之權勢猥褻，是證人乙○○前開證述，尚不足
  為有利於被告之認定。
㈧綜上，A男之指述，經綜合各項主客觀因素，堪認為真實，被告
  所辯不足採信。本案事證明確，被告利用權勢對A男為猥褻行
  為之犯行堪以認定，應依法論科。
論罪科刑：
㈠現役軍人犯本法之罪者，依本法處罰；現役軍人犯本法之罪後
  ，喪失現役軍人身分者，仍適用本法處罰；現役軍人犯刑法妨
  害性自主罪章之罪者，除本法另有規定外，依各該規定處罰，
  陸海空軍刑法第1條、第3條、第76條第1項第7款分別定有明文
  。經查，被告為上開猥褻行為時為現役軍人，且所犯利用權勢
  猥褻罪屬陸海空軍刑法第76條第1項第7款之罪乙節，業經認定
  如前，雖被告於事後業已退役，已非現役軍人之身分，然依旨
  揭規定，仍應適用陸海空軍刑法之相關規定處罰。是核被告所
  為，係犯陸海空軍刑法第76條第1項第7款之罪，應依刑法第22
  8條第2項之利用權勢猥褻罪處罰。
㈡爰以行為人之責任為基礎，審酌被告因公務對A男有監督之權，
  竟為滿足一己之私慾，利用權勢對A男為上開猥褻行為，不僅
  戕害A男之身心健康，侵害A男之性自主決定權，造成其日後之
  陰影，更破壞公眾對於被告所處優勢機制之信賴，犯罪情節及
  惡性均屬非輕，惟念及被告無任何前科，素行良好，有臺灣高
  等法院被告前案紀錄表1份在卷可稽（見本院卷第393頁），兼
  衡其於本院審理時自陳其大學畢業之教育程度、目前待業中、
  經濟狀況小康、家中有母親、配偶及剛出生之子女（見本院卷
  第387頁）等一切情狀，量處如主文所示之刑及諭知易科罰金
  之折算標準。
㈢末以辯護人雖為被告請求給予緩刑自新之機會等語。惟按緩刑
  之宣告，除應具備刑法第74條所定條件外，並須有可認為以暫
  不執行刑罰為適當之情形，始得為之（最高法院72年台上字第
  6696號判例意旨參照）。經查，被告自警詢、偵查，迄本院審
  理中，均否認犯行，無真摯悔改之意，且未與A男達成和解，
  取得A男之宥恕，本院認本案所宣告之刑，無刑法第74條第1項
  所稱「暫不執行為為適當」之情形，不宜給予緩刑，附此敘明
  。
據上論斷，應依軍事審判法第1條第2項第1款，刑事訴訟法第299
條第1項前段，陸海空軍刑法第76條第1項第7款，刑法第228條第
2項、第41條第1項前段，判決如主文。
本案經檢察官郭欣怡提起公訴，檢察官林禹宏到庭執行職務。
中　　華　　民　　國　　111 　年　　9 　　月　　26　　日
                  刑事第四庭　審判長法　官  林惠玲
　　　　　　　　　　　　　　　　　　法　官  楊心希
　　　　　　　　　　　　　　　　　　法　官  陳錦雯
以上正本證明與原本無異。
如不服本判決應於收受送達後二十日內向本院提出上訴書狀，並
應敘述具體理由；其未敘述上訴理由者，應於上訴期間屆滿後二
十日內向本院補提理由書(均須按他造當事人之人數附繕本)「切
勿逕送上級法院」。
                                    書記官  吳蔚宸
中　　華　　民　　國　　111 　年　　9 　　月　　26　　日
附錄本案論罪科刑法條：
陸海空軍刑法第76條
（戰時從重處罰）
現役軍人犯刑法下列之罪者，除本法另有規定外，依各該規定處
罰：
一、外患罪章第109條至第112條之罪。
二、瀆職罪章。
三、故意犯公共危險罪章第173條至第177條、第185條之1、第18
    5條之2、第185條之4、第190條之1或第191條之1之罪。
四、偽造文書印文罪章關於公文書、公印文之罪。
五、殺人罪章。
六、傷害罪章第277條第2項、第278條第2項之罪。
七、妨害性自主罪章。
八、在營區、艦艇或其他軍事處所、建築物所犯之竊盜罪。
九、搶奪強盜及海盜罪章。
十、恐嚇及擄人勒贖罪章。
前項各罪，特別法另有規定者，從其規定。
戰時犯前二項之罪者，得加重其刑至二分之一。
中華民國刑法第228條
（利用權勢性交或猥褻罪）
對於因親屬、監護、教養、教育、訓練、救濟、醫療、公務、業
務或其他相類關係受自己監督、扶助、照護之人，利用權勢或機
會為性交者，處6月以上5年以下有期徒刑。
因前項情形而為猥褻之行為者，處3年以下有期徒刑。
第1項之未遂犯罰之。